臺灣板橋地方法院刑事判決　　　　　　　96年度易字第2272號
公　訴　人　臺灣板橋地方法院檢察署檢察官
被　　　告　丙○○
　　　　　　丁○○
　　　　　　戊○○
上列被告因詐欺案件，經檢察官提起公訴（96年度偵字第3818號
），本院依簡式審判程序判決如下：
    主  文
丙○○幫助意圖為自己不法之所有，以詐術使人將本人之物交付
，處有期徒刑肆月，如易科罰金，以銀元佰元折算壹日；減為
有期徒刑貳月，如易科罰金，以銀元佰元折算壹日。
丁○○、戊○○幫助意圖為自己不法之所有，以詐術使人將本人
之物交付，各處有期徒刑月，如易科罰金，均以銀元佰元折
算壹日；各減為有期徒刑壹月又拾伍日，如易科罰金，均以銀元
佰元折算壹日。
    事  實
一、丙○○雖預見提供金融機構帳戶之存摺、金融卡及密碼供他
    人使用，將可供詐欺犯罪者作為詐騙他人將款項匯入該帳戶
    之用，而幫助他人犯詐欺取財罪，竟於民國93年9 月間自報
    紙分類廣告得知有人收購金融機構存款帳戶之訊息後，即不
    違背其本意，而基於幫助詐欺之不確定故意，依該分類廣告
    上所載之電話與之聯絡後，即於同年9 月20日至上海商業儲
    蓄銀行三重分行開立帳號為00000000000000號之存款帳戶（
    下稱上海商銀帳戶），旋即在臺北縣三重市○○路之中正堂
    附近，將該帳戶之存摺、金融卡、密碼等相關物件以新臺幣
    （下同）一千五百元之代價，出售予某真實姓名年籍不詳、
    自稱「陳先生」之成年男子，供其所屬之詐欺集團為詐欺犯
    行使用。嗣該詐欺集團之成年成員取得上開丙○○上海商銀
    之帳戶資料後，即基於意圖為自己不法所有之犯意，於93年
    9 月26日發送簡訊予甲○○，謊稱其所使用之合作金庫銀行
    信用卡遭人盜刷，使甲○○信以為真而回撥電話，該集團某
    成年男性成員再向甲○○詐稱信用卡遭盜刷需作加密保護措
    施，並要求甲○○至自動櫃員機依其指示操作變更密碼，甲○○因而陷於錯誤，於同日晚間8 時17分許，至臺中市○○
    區○○路二段107 號軍功郵局之自動櫃員機依指示操作後，
    將其帳戶內所有之款項匯出九萬九千九百八十三元至上開丙○○上海商銀帳戶內。嗣因甲○○發覺帳戶存款餘額減少，
    始知受騙而報警處理。
二、丁○○、戊○○係夫妻關係，渠等雖均預見提供金融機構帳
    戶之存摺、金融卡及密碼供他人使用，將可供詐欺犯罪者作
    為詐騙他人將款項匯入該帳戶之用，而幫助他人犯詐欺取財
    罪，竟於93年9 月間自報紙分類廣告得知有人收購金融機構
    存款帳戶之訊息後，即不違背其本意，基於幫助詐欺之不確
    定之故意，先依該分類廣告上所載之電話與對方聯絡後，由
    丁○○於同年9 月6 日至誠泰商業銀行後埔分行開立帳號為
    0000000000000 號之存款帳戶（下稱誠泰商銀帳戶），旋即
    由戊○○在臺北縣三重市○○○路附近，將該帳戶之存摺、
    金融卡、密碼等相關物件以新臺幣（下同）二千元之代價，
    出售予某真實姓名年籍不詳、自稱「陳先生」之成年男子，
    供其所屬之詐欺集團為詐欺犯行使用。嗣該詐欺集團之成年
    成員取得上開丁○○誠泰商銀之帳戶資料後，即基於意圖為
    自己不法所有之犯意，於93年9 月13日晚間7 時58分許發送
    簡訊予乙○○，謊稱其所使用之信用卡遭人盜刷，使乙○○
    信以為真而回撥電話，該集團某自稱為「蔡小姐」之成年女
    性成員再向乙○○詐稱信用卡遭盜刷需依其指示至自動櫃員
    機操作金融卡，乙○○因而陷於錯誤，於同日晚間8 時17分
    許，至郵局之自動櫃員機依指示操作後，將其帳戶內所有之
    款項匯出二萬九千九百八十三元至上開丁○○誠泰商銀帳戶
    內。嗣因乙○○發覺帳戶存款餘額減少，始知受騙而報警處
    理。
三、案經臺北市政府警察局移請臺灣士林地方法院檢察署檢察官
    呈請臺灣高等法院檢察署令轉臺灣板橋地方法院檢察署檢察
    官偵查起訴。
    理  由
一、本件被告丙○○、丁○○、戊○○等人所犯係死刑、無期徒
    刑、最輕本刑為三年以上有期徒刑以外之罪，其於準備程序
    中就被訴事實為有罪之陳述，經法官告知簡式審判程序之旨
    ，並聽取公訴人、被告之意見後，本院業已於96年9 月7 日
    依刑事訴訟法第273 條之1 第1 項之規定，合議裁定由受命
    法官獨任進行簡式審判序。是證人即被害人甲○○、乙○○
    於警詢中所為之證述，雖均係被告以外之人於審判外所為之
    陳述，然依刑事訴訟法第159 條第2 項前段之規定，於簡式
    審判程序中均得作為證據，合先敘明。
二、前揭事實業據被告丙○○、丁○○、戊○○於警詢、偵查及
    本院審理中均坦承不諱，核與證人即被害人甲○○、乙○○
    於警詢中所為之證述相符，並有被告丙○○前揭上海商銀帳
    戶開戶相關資料、存款存摺帳卡、被告丁○○前揭誠泰商銀
    開戶相關資料及存款存摺對帳單各一份附卷可稽，堪認該詐
    欺集團成員係施用詐術，致使被害人甲○○、乙○○陷於錯
    誤，分別將現金九萬九千九百八十三元、二萬九千九百八十
    三元（均不含轉帳手續費十七元）存入被告丙○○、丁○○
    所開立之前揭上海銀行、誠泰銀行帳戶中，進而遭提領一空
    甚明。
三、按在金融機構開設存款帳戶，原係針對個人社會信用而予以
    資金流通，具有強烈之屬人性，而金融帳戶為個人理財之工
    具，於郵局或銀行等金融機構申請開設存款帳戶並無任何特
    殊之資格限制，一般民眾皆可利用存入最低開戶金額之方式
    ，任意在銀行或郵局等金融機構申請開設存款帳戶，且一人
    並可於不同之金融機構申請多數之存款帳戶使用，尚無任何
    困難，此乃眾所周知之事實，被告三人案發當時為三、四十
    歲之成年人，顯屬有一般社會經驗之人，對此應有所認知。
    是依一般人之社會生活經驗，若見他人不以自己名義申請帳
    戶，反而向人收集存款帳戶為不明用途使用或流通，衡情對
    於該等帳戶可能供作不法目的使用，當有合理之預見。況且
    利用他人帳戶從事詐欺取財等犯罪，早為大眾傳播媒體廣為
    報導，被告等人為有社會經驗之成年人，應可預見交付其名
    義之帳戶存摺及金融卡等物件予不相識之人流通，有幫助從
    事詐欺取財等犯罪之可能，但仍將其上開帳戶之存摺、金融
    卡等物件交付他人使用，以致自己完全無法了解、控制該帳
    戶物件之使用方法及流向，則被告等人應具有縱有人利用該
    等金融帳戶實施詐欺取財或其他犯罪之用，亦不違背其本意
    之幫助意思甚明。
(三)據此，本件事證明確，被告三人犯行堪以認定，應依法論科
    。
四、論罪科刑部分：
(一)被告等人行為後，前於94年2 月2 日修正公布之刑法，已自
    95年7 月1 日起施行，另刑法施行法亦於95年6 月14日增訂
    該法第1 條之1 規定，並自95年7 月1 日施行。其中修正後
    刑法第2 條之規定，乃係關於新舊法比較適用之準據法，其
    本身無關行為可罰性要件之變更，故於95年7 月1 日刑法修
    正施行後，如有涉及比較新舊法之問題，即應逕依修正後刑
    法第2 條第1 項規定，為「從舊從輕」之比較（最高法院95
    年度第8 次刑事庭會議決議意旨參照）。且比較時應就罪刑
    有關之共犯、未遂犯、連續犯、牽連犯、結合犯以及累犯加
    重、自首減輕、暨其他法定加減原因、與加減例等一切情形
    ，綜其全部之結果，而為比較，最高法院24年上字第4634號
    判例意旨可資參照。經查：
  刑法第339 條第1 項詐欺取財罪雖未修正，然其罰金刑部分
    之法定最低刑度依修正後刑法第33條第5 款之規定，為新臺
    幣一千元；而依被告等人行為時之刑罰法律，即罰金罰鍰提
    高標準條例第1 條前段及修正前刑法第33條第5 款規定，該
    罪之罰金刑法定最低刑度則為銀元十元即新臺幣三十元，是
    比較修正前後刑度結果，應以修正前之規定對被告等人較為
    有利，依據刑法第2 條第1 項前段規定，即應一體適用修正
    前刑法等相關規定。
  至被告等人行為後刑法第30條關於幫助犯之規定雖亦已修正
    施行，然僅不過係將原易引起誤解之「從犯」二字在文字上
    修正為「幫助犯」，且將原實務及學說多數見解就幫助犯之
    成立所採取之「限制從屬性」理論予以明文化（參見該條修
    正理由），尚不涉及罪刑實質內容之更易，即非屬刑罰法律
    之變更，自不生新舊法比較之問題，而應依一般法律原則，
    逕行適用裁判時之現行刑法第30條規定。
  另上開修正後刑法自95年7 月1 日施行前，刑法分則編有關
    罰金刑之貨幣單位係銀元，且應依罰金罰鍰提高標準條例第
    1 條、第4 條之規定，按各該具體條文制定或修正之先後，
    定其罰金刑部分提高之倍數。惟因上開刑法施行法業已增訂
    第1 條之1 ，該條規定：「中華民國九十四年一月七日刑法
    修正施行後，刑法分則編所定罰金之貨幣單位為新臺幣。九
    十四年一月七日刑法修正時，刑法分則編未修正之條文定有
    罰金者，自九十四年一月七日刑法修正施行後，就其所定數
    額提高為三十倍。但七十二年六月二十六日至九十四年一月
    七日新增或修正之條文，就其所定數額提高為三倍」，亦即
    自95年7 月1 日起，刑法分則編所定罰金之貨幣單位，由原
    來之銀元改為新臺幣，且94年1 月7 日刑法修正時，刑法分
    則編未修正之條文定有罰金者，自95年7 月1 日起，有關罰
    金之數額提高為三十倍。換言之，刑法施行法第1 條之1 施
    行後，罰金刑之貨幣單位雖有「銀元」、「新臺幣」之更異
    ，惟適用結果之罰金刑最高額度則無二致。再參照刑法施行
    法第1 條之1 之立法理由說明：「……考量新修正之刑法施
    行後，不再適用現行法規所定貨幣單位折算新臺幣條例，為
    使罰金數額趨於一致，避免衍生新舊法比較適用問題，以緩
    和實務適用法律之衝擊，於不變動罰金數額之前提下，爰為
    第2 項規定。」，可知本條規定之目的，即在於避免就罰金
    之提高部分再比較新舊法，應屬修正後刑法第2 條之特別規
    定，而應優先適用。據此，刑法第339 條第1 項之詐欺罪係
    定有罰金刑之罪，應逕行適用刑法施行法第1 條之1 之規定
    即可，毋庸再依修正後刑法第2 條第1 項之規定，比較刑法
    施行法第1 條之1 及罰金罰鍰提高標準條例第1 條之規定何
    者有利於被告等人，附此敘明。
(二)按刑法上之幫助犯，係對於犯罪與正犯有共同之認識，而以
    幫助之意思，對於正犯資以助力，而未參與實施犯罪之行為
    者而言（最高法院75年度臺上字第1509號、88年度臺上字第
    1270號判決要旨參照）。如未參與實施犯罪構成要件之行為
    ，且係出於幫助之意思提供助力，即屬幫助犯，而非共同正
    犯。查被告等人將前揭帳戶之存摺、金融卡、密碼等相關物
    件出售予某真實年籍姓名不詳、自稱「陳先生」之成年男子
    ，再由該成年人所屬詐欺集團成年成員基於不法所有之意圖
    ，對被害人甲○○、乙○○施以詐術，致使渠等陷於錯誤，
    分別將上開現金存入被告等人所提供之前揭帳戶內，是被告
    等人所為係參與詐欺取財罪構成要件以外之行為，且在無證
    據證明被告等人係以正犯而非以幫助犯之犯意參與犯罪之情
    形下，應認其所為係幫助犯而非正犯行為。故核被告等人所
    為，均係犯刑法第30條第1 項前段、第339 條第1 項之幫助
    詐欺取財罪。渠等係基於幫助之犯意而為非屬詐欺取財犯行
    之構成要件行為，為幫助犯，爰均依刑法第30條第2 項之規
    定，按正犯之刑減輕之。又公訴意旨雖認被告丁○○、戊○○就上開犯行間有犯意聯絡、行為分擔，應為共同正犯，惟
    按刑法第28條之共同正犯，係指二人以上共同實施（刑法修
    正後改為實行）犯罪之行為者而言，幫助他人犯罪，並非實
    施正犯，在事實上雖有二人以上共同幫助他人犯罪，要亦各
    負其幫助犯之責任，仍無適用該條之餘地，最高法院33年上
    字第793 號判例意旨、82年度台上字第6084判決意旨可資參
    照。本件被告丁○○、戊○○所為既僅係幫助他人犯罪，揆
    諸前揭說明，應各負幫助犯之責任，並無成立共同正犯之餘
    地，附此敘明。
(三)本院爰審酌被告丁○○、戊○○二人並無前科，被告丙○○
    於本案犯行前則僅有賭博前科，有臺灣高等法院被告前案紀
    錄表各一份在卷可參，素行尚可，渠等犯罪之動機在於貪圖
    不法利益，明知使用他人帳戶以詐欺之情形猖獗，仍提供系
    爭帳戶予詐欺集團使用，助長詐騙財產犯罪之風氣，造成無
    辜民眾受騙而受有金錢損失，實為當今社會詐財事件發生之
    根源，並擾亂金融交易往來秩序及社會正常交易安全甚鉅，
    且亦因被告等人提供個人帳戶，致使執法人員難以追查正犯
    之真實身分，兼衡被害人甲○○、乙○○之損失金額依序為
    近十萬元、近三萬元，暨被告等人犯後坦承犯行、態度良好
    等一切情狀，各量處如主文所示之刑，並均諭知易科罰金之
    折算標準，以資懲儆。
(四)上開刑法修正後，刑法第41條第1 項前段有關易科罰金折算
    標準之規定為：「犯最重本刑為五年以下有期徒刑以下之刑
    之罪，而受六個月以下有期徒刑或拘役之宣告者，得以新臺
    幣一千元、二千元或三千元折算一日，易科罰金。」，而修
    正前同條項就易科罰金之折算標準係規定：「得以一元以上
    三元以下折算一日，易科罰金」，再依廢止前罰金罰鍰提高
    標準條例第2 條（現已刪除）之規定，就其原定數額提高為
    一百倍折算一日，即係以銀元一百元、二百元、三百元折算
    一日，折算為新臺幣幣值後，則為以新臺幣三百元、六百元
    、九百元折算一日。是比較修正前後之易科罰金折算標準，
    自以行為時即修正前之規定，較有利於被告等人，依刑法第
    2 條第1 項前段，即應適用修正前刑法第41條第1 項前段及
    廢止前罰金罰鍰提高標準條例第2 條等規定，定其易科罰金
    之折算標準。
(五)被告等人均係在96年4 月24日前犯本案犯行，且本院所宣告
    之刑期亦未逾有期徒刑一年六月，符合中華民國九十六年罪
    犯減刑條例之減刑條件，應各依該條例第2 條第1 項第3 款
    之規定，減其刑期二分之一，並均諭知易科罰金之折算標準
    。
據上論斷，應依刑事訴訟法第273 條之1 第1 項、第299 條第1
項前段，刑法第2 條第1 項前段、刑法第339 條第1 項、第30條
、修正前刑法第41條第1 項前段，刑法施行法第1 條之1 第1 項
、第2 項前段，中華民國九十六年罪犯減刑條例第2 條第1 項第
3 款、第7 條，廢止前罰金罰鍰提高標準條例第2 條，判決如主
文。
中　　華　　民　　國　　96　　年　　9 　　月　　21　　日
                  刑事第十七庭  法　官 張紹省
上列正本證明與原本無異。
如不服本判決，應於判決送達後十日內敘明上訴理由，向本院提
出上訴狀 (應附繕本) ，上訴於臺灣高等法院。
                                書記官 周雅玲
中　　華　　民　　國　　96　　年　　9 　　月　　27　　日
附錄本案論罪科刑法條全文
中華民國刑法第339條第1項
意圖為自己或第三人不法之所有，以詐術使人將本人或第三人之
物交付者，處五年以下有期徒刑、拘役或科或併科一千元以下罰
金。
